臺北高等行政法院判決
111年度監簡上字第9號
上  訴  人  潘信安                                      






被 上訴 人  法務部矯正署花蓮監獄


代  表  人  葛煌明（典獄長）

上列當事人間假釋事件，上訴人對於中華民國111年2月25日臺灣
花蓮地方法院111年度監簡字第3號行政訴訟判決提起上訴，本院
判決如下：
    主  文
原判決廢棄，發回臺灣花蓮地方法院行政訴訟庭。   
    理  由
一、緣上訴人現於被上訴人監獄服刑，因被上訴人認定其所犯之
    罪不符合假釋規定，遂以110年11月22日花監教字第1101101
    0740號函（下稱110年11月22日函）通知上訴人，上訴人不
    服提起申訴，經被上訴人以110年12月29日110年花監申字第
    16號申訴決定（下稱申訴決定）駁回，上訴人仍然不服，提
    起行政訴訟，經原審法院111年度監簡字第3號判決（下稱原
    判決）駁回後，上訴人仍未甘服，遂提起本件上訴。
二、上訴人起訴主張及訴之聲明、被上訴人於原審之答辯及聲明
    、原判決認定之事實及理由，均引用原判決所載。
三、上訴意旨略以：
  ㈠原判決有不備理由之違誤：
　　上訴人於起訴狀之主張有6大項，惟原判決僅引用刑法第77
    條第1項、第2項之規定及申訴決定之內容，即判決駁回上訴
    人之訴，實有判決不備理由之違誤。又上訴人於原審指摘被
    上訴人引用法務部95年11月9日法矯字第09509073372號函釋
    ，認定刑法第77條第2項第2款前段構成要件之累犯前案暨罪
    刑歷程包括最輕本刑未達5年以上有期徒刑之罪，係以行政
    命令之方式增加法律所無之限制，違反法律保留原則等節，
    詎原判決對於上訴人此項攻擊防禦方法並未記載，亦有判決
    不備理由之違背法令情事。
  ㈡原判決適用法規顯有錯誤：
　  刑法第77條第2項第2款係規定「受徒刑之執行完畢」、「5
    年以內故意再犯最輕本刑為5年以上有期徒刑之罪者」，惟
    假釋期間仍屬徒刑之執行期間內，故倘在假釋期間內，應認
    尚未執行完畢。而上訴人之保護管束期滿日為104年8月29日
    ，再犯時間為104年4月8日至同年8月19日，足見上訴人刑之
    執行尚未完畢，核不符前開規定所稱之「執行完畢5年以內
    」之要件。是以，被上訴人採認假釋期間已為本刑結束之日
    ，適用法規顯有錯誤。
　㈢刑法第77條第2項第2款規定有違憲之虞，爰請法院聲請憲法
    法庭解釋憲法：
　⒈依司法院釋字第202號解釋理由書之闡釋，業已揭櫫「有期徒
    刑，本較無期徒刑為輕，受有期徒刑之合併執行而有悛悔實
    據者，為貫徹教育刑之目的，其假釋條件，自不應較無期徒
    刑為嚴」之意旨，而此項解釋有憲法之位階，自有拘束全國
    各機關及人民之效力，且基於權力分立與立法權受憲法拘束
    之原理，立法院於制定或修正法律時，自不得逾越司法院所
    為之憲法解釋，自不待言。又依刑法第77條第1項、第2項第
    2款、第51條第3款、第4款、第79條之1第1項、第2項規定可
    知，刑法第77條第2項第2款對於不適用假釋規定之對象乃判
    處「有期徒刑」者，而對判處「無期徒刑」者，無論初犯、
    累犯、重罪三犯；無論單純一罪、數罪併罰、二以上徒刑併
    執行，其假釋條件均為「執行25年」。然而，重罪累犯再犯
    重罪經判處有期徒刑者，無論其刑期多長，均應執行完畢，
    實比無期徒刑之處罰還要嚴苛，業已造成有期徒刑之假釋條
    件重於無期徒刑之不當結果，牴觸司法院釋字第202號解釋
    。
　⒉次依司法院釋字第646號、第669號解釋之意旨，限制人民之
    人身自由本應符合最後手段性之特性，故應受到嚴格之限制
    。又參諸司法院釋字第687號、第551號、第669號解釋以及
    第775號解釋理由書之意旨可知，刑罰與罪刑應相當，亦即
    ，刑罰種類及上下限，應與該犯罪行為所生之危害、行為人
    責任輕重相符，此為憲法之罪刑相當原則；另就刑罰衡平原
    則而言，倘有2名重罪累犯再犯之受刑人，其中一人犯2罪，
    各判處有期徒刑20年，定應執行30年，依現行規定，其必須
    執行30年而不得假釋；另一人犯3罪，其中2罪各判處有期徒
    刑20年，定應執行30年，由於其第3罪部分判處無期徒刑，
    依刑法第51條第4款規定，宣告之最重行為無期徒刑者，不
    執行他刑，則其執行25年即有假釋之機會。如此，輕者重之
    ，重者輕之，豈不荒謬！且整個刑罰體系輕重顛倒，有違公
    平正義及刑罰衡平原則，亦有違反比例原則及平等原則。是
    以，依司法院釋字第371號解釋之意旨，爰請法院聲請憲法
    法庭解釋憲法等語。
四、本院查：
　㈠按行政訴訟法第251條第2項規定：「最高行政法院調查高等
    行政法院判決有無違背法令，不受上訴理由之拘束。」此規
    定依同法第236條之2第3項規定，於簡易訴訟程序之上訴準
    用之。又本件原判決有如後所述違背法令之情，雖上訴理由
    未予論及，惟正確適用法規乃法院之職權，本院自不受上訴
    理由之拘束，得予以審認，合先指明。
　㈡對監獄處分或管理措施可能提起之訴訟類型：
　　按108年12月17日修正、109年1月15日公布、109年7月15日
    施行之監獄行刑法，就受刑人對於監獄處分或其他管理措施
    不服，明定其申訴及行政訴訟之救濟途徑，包括第93條第1
    項規定：「受刑人因監獄行刑有下列情形之一者，得以書面
    或言詞向監獄提起申訴：一、不服監獄所為影響其個人權益
    之處分或管理措施。二、因監獄對其依本法請求之事件，拒
    絕其請求或於2個月內不依其請求作成決定，認為其權利或
    法律上利益受損害。三、因監獄行刑之公法上原因發生之財
    產給付爭議。」第110條第1項規定：「受刑人與監督機關間
    ，因監獄行刑有第93條第1項各款情事，得以書面向監督機
    關提起申訴，……」第111條第2項規定：「受刑人依本法提起
    申訴而不服其決定者，應向監獄所在地之地方法院行政訴訟
    庭提起下列各款訴訟：一、認為監獄處分逾越達成監獄行刑
    目的所必要之範圍，而不法侵害其憲法所保障之基本權利且
    非顯屬輕微者，得提起撤銷訴訟。二、認為前款處分違法，
    因已執行而無回復原狀可能或已消滅，有即受確認判決之法
    律上利益者，得提起確認處分違法之訴訟。其認為前款處分
    無效，有即受確認判決之法律上利益者，得提起確認處分無
    效之訴訟。三、因監獄對其依本法請求之事件，拒絕其請求
    或未於2個月內依其請求作成決定，認為其權利或法律上利
    益受損害，或因監獄行刑之公法上原因發生財產上給付之爭
    議，得提起給付訴訟。就監獄之管理措施認為逾越達成監獄
    行刑目的所必要之範圍，而不法侵害其憲法所保障之基本權
    利且非顯屬輕微者，亦同。」可知受刑人對於監獄處分及非
    屬行政處分性質之其他管理措施，向監督機關提起申訴而不
    服其決定後，即得提起行政訴訟尋求法院救濟，其訴訟類型
    除「撤銷訴訟」外，仍不排除「課予義務訴訟」、「確認訴
    訟」及「一般給付訴訟」等類型。
　㈢訴訟類型之選擇未明瞭、不完足或選擇錯誤時，應由審判長
    行使闡明權：
    按行政訴訟法第236條規定：「簡易訴訟程序除本章別有規
    定外，仍適用通常訴訟程序之規定。」第125條第3項規定：
    「審判長應向當事人發問或告知，令其陳述事實、聲明證據
    ，或為其他必要之聲明及陳述；其所聲明或陳述有不明瞭或
    不完足者，應令其敘明或補充之。」因行政訴訟法設有各種
    不同之訴訟類型，其選擇涉及當事人之主張及請求裁判之目
    的，倘當事人之聲明或陳述有不完足或不明瞭，致訴訟類型
    不明時，依行政訴訟法第125條第3項規定，審判長應向當事
    人發問或告知，令其敘明或補充之，以利選擇正確之訴訟類
    型，俾訴訟目的之達成。審判長如未行使行政訴訟法第125
    條第3項規定之闡明權，使當事人為完足之聲明，即難謂為
    適法（最高行政法院109年度抗字第94號裁定參照）。
　㈣本件上訴人於原審提起之訴訟類型是否正確仍待闡明：
　⒈經查，上訴人前曾犯最輕本刑5年以上之強盜罪，經法院判處
    有期徒刑7年3月、累犯，與他罪裁定應執行刑為8年9月，於
    103年1月24日假釋出監，保護管束期滿日為104年8月29日。
    又上訴人於上開假釋期間之104年4月8日至同年8月19日，故
    意再犯最輕本刑5年以上之販賣第一級毒品罪9次、販賣第二
    級毒品罪6次，分別經法院判處有期徒刑15年8月（6次）、1
    5年6月、15年4月（2次）、7年7月（2次）、7年4月（3次）
    、7年3月，上開15罪均屬5年以上之重罪，被上訴人依上訴
    人之前科紀錄及檢察官指揮執行之判決書內容，以110年11
    月22日函通知上訴人不適用假釋，上訴人不服，向被上訴人
    提起申訴，經被上訴人110年12月14日110年度第6次申訴審
    議小組會議決議為申訴無理由而為駁回之決定等情，為原審
    依法確認之事實，核與卷證相符，自得採為本件判決之基礎
    。
　⒉再者，依監獄行刑法第111條第2項規定，受刑人對監獄處分
    及其他管理措施，經依法向監督機關提起申訴而不服其決定
    ，除得提起撤銷訴訟外，自不排除課予義務訴訟、確認訴訟
    及一般給付訴訟等類型，已如前述。本件上訴人有關其所犯
    罪刑是否符合刑法第77條第2項第2款重罪累犯不得假釋規定
    之爭議，實涉假釋要件中「受徒刑之執行完畢」「5年以內
    故意再犯最輕本刑為5年以上有期徒刑之罪者」之認定，此
    為被上訴人辦理上訴人新收調查時，所為「重罪累犯不得假
    釋」之調查及核算作業，以為監獄管理及累進處遇之基礎。
    被上訴人雖將上訴人所犯罪刑係符合刑法第77條第2項第2款
    重罪累犯不得假釋規定之情形，以110年11月22日函通知上
    訴人，然其尚非以被上訴人之決定而直接對外發生法律效力
    ，性質上應屬非行政處分之其他管理措施（最高行政法院10
    9年度抗字第94號裁定參照）。上訴人不服而提出申訴，其
    申訴標的應可理解為對於被上訴人110年11月22日函有關上
    訴人符合重罪累犯不得假釋管理措施所為之爭議。而對於非
    屬行政處分之其他管理措施，亦有撤銷訴訟以外之其他訴訟
    類型得擇為請求救濟，例如以一般給付訴訟除去逾越達成監
    獄行刑目的所必要之管理措施。
　⒊查本件上訴人起訴之聲明為：「一、申訴決定及原處分均撤
    銷。㈡前項申訴決定及原處分所適用之法律牴觸憲法，請求
    鈞長依司法院釋字第371號解釋聲請憲法法庭解釋憲法。」
    （原審卷第13頁）則上訴人提起本件訴訟之程序標的究竟為
    何？上訴人訴之聲明是否妥適？又對於原判決所謂原處分（
    管理措施）之真意為何？是否係指被上訴人110年11月22日
    函有關上訴人符合重罪累犯不得假釋之管理措施所為之爭議
    ？惟原判決何以認定該管理措施為行政處分而可提起撤銷訴
    訟？皆未見原判決於理由中交待，且顯有事實不明情事。另
    上訴人如何可經由司法救濟恢復假釋之權益？應正確擇用之
    行政訴訟類型為何？亦均未經原審法院審判長闡明，是原判
    決逕以原處分及申訴決定並無違法，而駁回上訴人之訴，容
    有未洽，且顯難認定原審已依行政訴訟法第125條規定行使
    闡明權，令上訴人敘明或補充其聲明，以利選擇正確之訴訟
    類型，自有判決不適用法規之違背法令情事。
五、綜上所述，原判決既有如上述之違背法令，且其違法情事已
    影響判決結論，雖未為上訴理由所指摘，然原判決仍屬無可
    維持，上訴意旨求予廢棄，即有理由。又本件事涉上訴人於
    原審訴之聲明、訴訟類型之選擇及原審闡明權之行使，本院
    無從逕為判斷，爰將原判決廢棄，發回由原審法院另為審理
    後，更為適法之裁判。此外，上訴人固聲請偕同輔佐人到場
    ，惟本院為法律審，原則上不經言詞辯論，且本件業已發回
    更審，故自無由輔佐人到場協助陳述之必要，附此敘明。
六、據上論結，本件上訴為有理由，依行政訴訟法第236條之2第
    3項、第256條第1項、第260條第1項，判決如主文。
中　　華　　民　　國　　111 　年　　9 　　月　　15　　日
                    臺北高等行政法院第一庭
                              審判長法  官  蕭忠仁
                                    法  官  林麗真
                                    法  官  林秀圓 
上為正本係照原本作成。 
不得上訴。 
中　　華　　民　　國　　111 　年　　9 　　月　　19　　日
                                    書記官  張正清